【裁判字號】    90,台上,7501
【裁判日期】    901212
【裁判案由】    殺人
【裁判全文】
最高法院刑事判決                                九十年度台上字第七五○一號
    上  訴  人  甲○○
右上訴人因殺人案件，不服台灣高等法院高雄分院中華民國八十八年八月二十四日第
二審更審判決（八十八年度上重更(二)字第一○號，起訴案號：台灣高雄地方法院檢察
署八十四年度偵字第二一五五○號），提起上訴，本院判決如左：
    主  文
原判決撤銷，發回台灣高等法院高雄分院。
    理  由
本件原判決認定：上訴人甲○○於民國八十三年間因妨害風化案件，經台灣台南地方
法院判處有期徒刑捌月，併科罰金伍千元確定，甫於八十四年三月十三日執行完畢。
竟不知悔改，於八十四年十月二十四日上午一時許，在高雄縣鳳山市○○○路四四八
號意難忘理容院，因張美慧索取服務費用新台幣（下同）五百元，心生不悅，且與經
理蔡崇文發生爭執，甲○○因而心生怨隙，乃夥同一不詳姓名成年男子，二人共同基
於殺人之犯意，由甲○○攜帶未經許可無故持有具有殺傷力之可發射子彈手槍一支及
子彈二顆，並由該不詳姓名男子騎機車載甲○○，於同年月三十日上午三時十五分許
，至意難忘理容院對面，適蔡崇文、張美慧、葉麗秋在理容院前招攬客人，當時蔡崇
文坐在中間，張美慧坐其右手邊，葉麗秋坐其左手邊，甲○○即持槍先朝張美惠射擊
二槍，第一槍未擊中，第二槍擊中張女頭部，致張女受有左顳部貫穿槍傷及腦挫傷等
傷，甲○○則乘坐上開機車逃逸。蔡崇文乃報警，而於同日上午九時許，在高雄市○
鎮區○○街十一號三樓甲○○住處，逮獲甲○○，嗣張美慧於同年十一月七日上午一
時許，因上開槍傷不治死亡等情。因而撤銷第一審之科刑判決，改判仍論上訴人以共
同殺人，累犯罪，判處有期徒刑拾伍年，褫奪公權拾年，固非無見。
惟查：（一）犯罪事實應依證據認定，有罪之判決書，應於理由內記載認定犯罪事實
所憑之證據及其認定之理由，否則即有理由不備之違法。本件原判決就上訴人未經許
可無故持有手槍及子彈部分，於理由內雖明上訴人係犯修正前槍彈藥刀械管制條
例第十條第三項及同條例第十一條第三項之罪，惟原判決就上開槍枝究竟如何得認定
係屬同條例第四條第一款所指其他可發射子彈具有殺傷力之槍枝，並未見於理由內說
明其所憑之依據安在﹖已難謂無判決理由欠備之疏漏。且上開槍枝雖未扣案，然在現
場所留之彈頭一顆，經送內政部警政署刑事警察局鑑驗結果，認係 9mm已擊發鉛彈頭
，具六條右旋來復線，有該局八十四年十一月十七日（八四）刑鑑字第八六七○九號
通知書在卷可為稽考（見偵查卷第二十二頁），又據前開鑑驗通知書鑑驗之彈頭一顆
，由其上之來復線陰、陽線印痕寬度及型態研判，認係由同口徑制式槍枝所擊發之可
能性較大，亦有該局八十七年三月十九日（八七）刑鑑字第一三九五六號通知書在卷
可為稽考（見原審上重更(一)字第二九號第一卷第一四二頁），果該鑑定結果屬實，上
訴人無故持有上開槍枝應係犯修正前槍彈藥刀械管制條例第七條第四項之罪，而非
同條例第十條第三項之未經許可無故持有其他可發射子彈具有殺傷力之槍砲罪，原判
決亦有適用法則不當之違誤。（二）證據雖已調查，而其內容尚未明瞭者，即與未經
調查無異，如遽行判決，仍屬應於審判期日調查之證據而未予調查。原判決雖以證人
葉麗秋之證詞，資為不利上訴人證據之一。惟被害人蔡崇文於八十四年十月三十日上
午四時十分最初警訊時供稱：「我與店內小姐張美慧在店門口坐，三時十五分突然有
一台機車（一人騎一人後座）停在路對面向我們開了兩槍後往鳳山方向逃逸」 (見警
卷第四頁），又證人徐慶吉於八十五年四月十一日第一審法院調查時證稱：「（問：
槍擊案發生時，理容院前面有幾人？）我看到一個女的倒下，一個是老闆」各等語 (
見警卷第四頁、第一審卷第一○五頁），二人均未言及當時尚有蔡崇文店內之小姐葉
麗秋亦與其坐在門口，究竟證人葉麗秋於張美慧被害時，有無在場目擊，既關係證人
葉麗秋證言之真實性，自有究明之必要，原判決未予調查，遽予採信葉麗秋之證言，
亦嫌速斷。（三）按科刑之判決書須將認定之犯罪事實詳記於事實欄，然後於理由內
逐一說明其憑以認定之證據，使事實與理由兩相一致，方為合法。原判決雖認定上訴
人殺人之動機，係八十四年十月二十四日上午一時許，在高雄縣鳳山市○○○路四四
八號意難忘理容院，因張美慧索取服務費用五百元，心生不悅，且與經理蔡崇文發生
爭執等旨，惟於理由引據蔡崇文在警訊指述「甲○○……八十四年十月二十三日上午
三時五十分有來店按摩消費欠五百元與我發生誤會」「八十四年十月二十三日是張美
慧他按摩的，有發生口角……」等語，似又認定上訴人係於八十四年十月二十三日與
蔡崇文、張美慧發生爭執，致事實與理由記載之犯罪動機時間前後齟齬不一，有所違
誤。以上或為上訴意旨所指摘，或為本院得依職權調查之事項，應認原判決仍有撤銷
發回之原因。
據上論結，應依刑事訴訟法第三百九十七條、第四百零一條，判決如主文。
中      華      民      國     九十     年     十二     月     十二     日
                              最高法院刑事第十一庭
                                  審判長法官  林  增  福
                                        法官  邵  燕  玲
                                        法官  吳  昆  仁
                                        法官  陳  世  雄
                                        法官  惠  光  霞
      右正本證明與原本無異
                                              書  記  官
中      華      民      國     九十     年     十二     月     十九     日


司法院資訊處製作；財團法人民間司法改革基金會備份。
